---
title: "Desarrollo de un scorecard con Home Credit"
subtitle: "De la muestra de desarrollo al backtesting de PD"
output:
  rmarkdown::html_vignette:
    toc: true
    toc_depth: 3
    number_sections: true
vignette: >
  %\VignetteIndexEntry{Desarrollo de un scorecard con Home Credit}
  %\VignetteEngine{knitr::rmarkdown}
  %\VignetteEncoding{UTF-8}
editor_options:
  chunk_output_type: console
---

```{r setup, include=FALSE}
knitr::opts_chunk$set(
  collapse = TRUE,
  comment = "#>",
  eval = TRUE,
  fig.width = 8,
  fig.height = 5
)

course_table <- function(data, caption = NULL, digits = 3,
                         max_height = NULL) {
  table_html <- knitr::kable(
    data,
    format = "html",
    caption = caption,
    digits = digits,
    row.names = FALSE
  )

  if (is.null(max_height)) {
    return(table_html)
  }

  knitr::asis_output(paste0(
    '<div style="max-height:', max_height, '; ',
    'overflow-y:auto; overflow-x:auto; ',
    'border:1px solid #ddd; padding:0.25rem;">',
    as.character(table_html),
    '</div>'
  ))
}
```

# Propósito y alcance

Esta viñeta presenta, de principio a fin, el desarrollo pedagógico de un
scorecard de originación. El modelo estima la probabilidad de dificultades de
pago (`target = 1`) de una solicitud de crédito. El resultado se transforma en
una PD, un puntaje y una regla de decisión ilustrativa.

El ejemplo sirve para aprender metodología. No constituye una política de
crédito ni un modelo apto para producción. Antes de usar un scorecard en un
banco deben revisarse representatividad, sesgo de aprobación, estabilidad,
regulación, gobierno y validación independiente.

## Mapa del proceso

1. Comprender la población y el target.
2. Auditar y filtrar observaciones.
3. Separar desarrollo y validación.
4. Construir bins y transformar a WOE.
5. filtrar variables por IV, concentración y monotonicidad.
6. Resolver redundancia y correlación.
7. Estimar y seleccionar el modelo logístico.
8. Evaluar discriminación y calibración.
9. Convertir la PD a score, bandas y una decisión ilustrativa.
10. Preparar un backtesting de PD observada versus esperada.

# Preparación

Los objetos se asignan explícitamente para que cada etapa pueda inspeccionarse,
modificarse y enseñarse por separado.

```{r libraries}
library(risk3r)
library(scorecard)
library(dplyr)
library(ggplot2)
library(purrr)
library(rsample)
library(tidyr)

theme_set(theme_minimal())

set.seed(2026)

# Use Inf para trabajar con las 307.511 observaciones.
course_sample_n <- 100000
correlation_limit <- 0.70
iv_min <- 0.02
max_variables <- 14L
max_relative_performance_variation <- 0.10
max_income <- 1000000

data("home_credit_application", package = "risk3r")

applications <- home_credit_application

if (is.finite(course_sample_n) && nrow(applications) > course_sample_n) {
  applications <- applications |>
    group_by(target) |>
    slice_sample(prop = course_sample_n / nrow(applications)) |>
    ungroup()
}
```

# 1. Población, unidad de análisis y target

Cada fila representa una solicitud. `sk_id_curr` identifica la solicitud y no
debe utilizarse como predictor. El evento `target = 1` representa dificultades
de pago según la definición de Home Credit.

En un desarrollo real también se documentan la ventana de observación, la
ventana de desempeño, la maduración y las exclusiones. Esta tabla no contiene
fechas completas para reconstruir esas ventanas.

```{r target-audit}
target_summary <- applications |>
  summarise(
    applications = n(),
    unique_applications = n_distinct(sk_id_curr),
    bads = sum(target == 1, na.rm = TRUE),
    bad_rate = mean(target == 1, na.rm = TRUE)
  )

target_summary
```

# 2. Calidad de datos y filtros de población

`apply_filters()` aplica exclusiones consecutivas y conserva una tabla de
trazabilidad. Para que el ejemplo modele una población relativamente homogénea,
se define el scorecard para préstamos de efectivo solicitados por personas con
una fuente de ingreso laboral activa. Después se aplican controles de
completitud y alcance operacional.

Estas reglas son ilustrativas. En un desarrollo bancario deben acordarse antes
de mirar su efecto sobre el target y quedar respaldadas por una política. En la
base completa, las dos primeras reglas reducen la población de 307.511 a cerca
de 226 mil solicitudes y elevan la tasa de malos de aproximadamente 8,1% a
9,0%; por lo tanto, la población resultante es materialmente distinta.

```{r population-filters}
# Umbral pedagógico de alcance operacional. En un desarrollo real debe
# provenir de una política previamente acordada.
population_filters <- list(
  `producto prestamos de efectivo` = rlang::quo(name_contract_type == "Cash loans"),
  `fuente de ingreso laboral activa` = rlang::quo(name_income_type %in% c("Working", "Commercial associate", "State servant")),
  `terminos contractuales completos` = rlang::quo(!is.na(amt_annuity) & !is.na(amt_goods_price)),
  `genero informado` = rlang::quo(code_gender != "XNA"),
  `ingreso dentro del alcance` = rlang::quo(amt_income_total <= !!max_income)
)

population_summary <- function(data) {
  data |>
    summarise(
      bads = sum(target == 1),
      bad_rate = mean(target == 1)
    )
}

filtered <- apply_filters(
  data = applications,
  filters = population_filters,
  summary_fun = population_summary
)

filter_log <- filtered$summary
model_population <- filtered$data

course_table(
  filter_log,
  caption = "Trazabilidad de los filtros de población"
)
```

En la muestra pedagógica de aproximadamente 50 mil filas se espera que las
reglas de producto e ingreso activo retiren alrededor de 4.700 y 8.300 casos,
respectivamente. Los controles restantes afectan pocos registros, pero son
útiles para demostrar que el log conserva también controles sin pérdidas
materiales.

## Valores especiales no son necesariamente exclusiones

`days_employed = 365243` aparece en más de 55 mil solicitudes. Aunque parece
una antigüedad laboral imposible, en estos datos funciona como un valor
especial asociado principalmente a personas pensionadas o sin empleo activo.
No debe eliminarse silenciosamente como si fuera un error. Al delimitar antes
la población por fuente de ingreso, se evita mezclar ese segmento con el
scorecard laboral; si permaneciera, debería tratarse explícitamente como
categoría especial durante el binning.

Del mismo modo, los missing de variables predictoras no se eliminan de manera
general. `woebin()` puede construir un bin de missing, permitiendo evaluar su
riesgo y conservar solicitudes que sí pertenecen a la población objetivo.

# 3. Muestras de desarrollo y validación

La separación se hace antes de estimar bins o seleccionar variables. De este
modo, las decisiones del modelador se aprenden solamente con desarrollo. Se
usa `rsample`, componente de tidymodels, con estratificación por target.

```{r train-test}
data_split <- initial_split(
  model_population,
  prop = 0.80,
  strata = target
)

development <- training(data_split)
validation <- testing(data_split)

sample_summary <- bind_rows(
  development = development,
  validation = validation,
  .id = "sample"
) |>
  group_by(sample) |>
  summarise(
    n = n(),
    bads = sum(target),
    bad_rate = mean(target),
    .groups = "drop"
  )

course_table(
  sample_summary,
  caption = "Composición de las muestras de desarrollo y validación"
)
```

# 4. Variables candidatas

Se excluyen el identificador y el target. También deben excluirse variables
que no estarán disponibles al momento de decidir, variables posteriores al
evento y atributos cuyo uso esté restringido.

Antes del binning también se revisa la cardinalidad de las variables
categóricas. `organization_type` contiene 57 categorías en la población del
ejemplo. Además de producir muchos bins potencialmente inestables,
`scorecard::woebin()` solicita una confirmación interactiva para este tipo de
columnas, lo que interrumpe el render de una viñeta. En este primer desarrollo
se excluyen automáticamente las variables con más de 20 categorías. Otra
alternativa válida sería agrupar sus niveles con criterio de negocio.

```{r candidate-variables}
max_categorical_levels <- 20L

categorical_cardinality <- development |>
  select(where(~ is.character(.x) || is.factor(.x))) |>
  summarise(across(everything(), n_distinct)) |>
  pivot_longer(
    cols = everything(),
    names_to = "variable",
    values_to = "n_levels"
  ) |>
  arrange(desc(n_levels))

high_cardinality_variables <- categorical_cardinality |>
  filter(n_levels > max_categorical_levels) |>
  pull(variable)

excluded_variables <- c(
  "sk_id_curr",
  "target",
  high_cardinality_variables
)

candidate_variables <- setdiff(
  names(development),
  excluded_variables
)

development_model <- development |>
  select(target, all_of(candidate_variables))

validation_model <- validation |>
  select(target, all_of(candidate_variables))

removal_log <- tibble(variable = high_cardinality_variables) |>
  mutate(
    stage = "categorical cardinality",
    reason = paste0(
      "more than ",
      max_categorical_levels,
      " categorical levels"
    ),
    .before = 1
  )

course_table(
  categorical_cardinality,
  caption = "Cardinalidad de las variables categóricas"
)
```

# 5. Binning, WOE e Information Value

Los bins se estiman exclusivamente en desarrollo. `woebin()` agrupa valores y
calcula WOE e IV. El WOE permite modelar relaciones no lineales manteniendo una
regresión logística interpretable.

```{r woebin}
bins_all <- scorecard::woebin(
  dt = development_model,
  y = "target",
  x = candidate_variables,
  method = "tree",
  no_cores = 1,
  print_step = 0
)

bin_summary_all <- risk3r::woebin_summary(bins_all)

bin_summary_table <- bin_summary_all |>
  select(
    variable, iv, iv_lbl, ks, monotone,
    count_distr_min, count_distr_max, has_missing
  )

course_table(
  bin_summary_table,
  caption = "Resumen univariado y bivariado de las variables candidatas",
  max_height = "500px"
)
```

## Comparación visual de una variable fuerte y una débil

Para que la comparación sea informativa, se consideran solamente variables
con al menos cuatro bins. Dentro de ese conjunto se seleccionan la de mayor y
la de menor IV. La primera permite observar una separación más marcada de la
tasa de malos entre tramos; la segunda muestra que tener varios bins no
garantiza poder predictivo.

Las barras representan la distribución de observaciones y la línea muestra la
tasa de malos (`posprob`) de cada bin. Esta comparación ayuda a interpretar el
IV, pero no reemplaza la revisión de tamaño, estabilidad, monotonicidad y
sentido de negocio.

```{r iv-extremes-comparison}
minimum_bins_for_comparison <- 4L

iv_comparison_candidates <- bin_summary_all |>
  filter(
    n_categories >= minimum_bins_for_comparison,
    is.finite(iv)
  )

iv_extremes <- bind_rows(
  `Strong variable` = iv_comparison_candidates |>
    slice_max(iv, n = 1, with_ties = FALSE),
  `Weak variable` = iv_comparison_candidates |>
    slice_min(iv, n = 1, with_ties = FALSE),
  .id = "example"
)

course_table(
  iv_extremes |>
    select(example, variable, n_categories, iv, ks, monotone),
  caption = paste0(
    "Variables con mayor y menor IV entre aquellas con al menos ",
    minimum_bins_for_comparison,
    " bins"
  )
)

iv_extreme_variables <- iv_extremes |>
  pull(variable)

iv_extreme_plots <- risk3r::gg_woes(
  bins_all[iv_extreme_variables],
  variable = "posprob"
)

iv_comparison_plot <- patchwork::wrap_plots(
  iv_extreme_plots,
  ncol = 2
) +
  patchwork::plot_annotation(
    title = "Contraste entre una variable fuerte y una variable débil",
    subtitle = "Barras: distribución; línea: tasa de malos por bin"
  )

iv_comparison_plot <- iv_comparison_plot &
  theme(axis.text.x = element_text(angle = 35, hjust = 1))

iv_comparison_plot
```

## Filtros de variables

El IV no debe ser el único criterio. También se revisan concentración, bins
pequeños, missing, disponibilidad futura, estabilidad y sentido de negocio.

```{r variable-filters}
variable_decisions <- bin_summary_all |>
  mutate(
    remove_low_iv = iv < iv_min,
    remove_concentration = count_distr_max > 0.95,
    review_small_bin = count_distr_min < 0.02,
    review_monotonicity = !monotone,
    keep_automatic = !remove_low_iv & !remove_concentration
  )

variables_after_iv <- variable_decisions |>
  filter(keep_automatic) |>
  pull(variable)

removal_log <- bind_rows(
  removal_log,
  variable_decisions |>
    filter(!keep_automatic) |>
    transmute(
      stage = "univariate and bivariate filters",
      variable,
      reason = case_when(
        remove_low_iv ~ "IV below threshold",
        remove_concentration ~ "excessive concentration",
        TRUE ~ "manual review"
      )
    )
)

bins_iv <- bins_all[variables_after_iv]
```

## Revisión de monotonicidad

La monotonicidad ayuda a obtener relaciones ordenadas y defendibles, pero no
debe imponerse automáticamente a todas las variables. Primero se identifican
los casos que requieren revisión; después se pueden proporcionar cortes
manuales mediante `breaks_list` y volver a ejecutar `woebin()`.

```{r monotonicity}
variables_to_review <- variable_decisions |>
  filter(keep_automatic, review_monotonicity) |>
  select(variable, iv, ks, monotone, breaks)

course_table(
  variables_to_review |>
    select(-breaks),
  caption = "Variables que requieren revisión de monotonicidad"
)

# Ejemplo de intervención experta:
# manual_breaks <- list(amt_credit = c(250000, 500000, 750000))
# bins_iv <- scorecard::woebin(
#   development_model,
#   y = "target",
#   x = variables_after_iv,
#   breaks_list = manual_breaks
# )
```

# 6. Redundancia y correlación

La correlación se calcula sobre las variables transformadas a WOE. Cuando dos
variables exceden el umbral, `woebin_cor_iv()` ordena las variables usando su
IV; en este ejemplo se conserva la de mayor prioridad y se elimina la segunda.

```{r correlation}
correlation_table <- risk3r::woebin_cor_iv(
  dt = development_model |>
    select(target, all_of(variables_after_iv)),
  bins = bins_iv,
  plot = FALSE
) |>
  filter(var1 != var2, var1_rank < var2_rank) |>
  mutate(correlation_conflict = abs(r) >= correlation_limit)

variables_removed_correlation <- correlation_table |>
  filter(correlation_conflict) |>
  pull(var2) |>
  unique()

variables_model <- setdiff(
  variables_after_iv,
  variables_removed_correlation
)

bins_model <- bins_iv[variables_model]

removal_log <- bind_rows(
  removal_log,
  tibble(
    stage = "correlation",
    variable = variables_removed_correlation,
    reason = paste0("absolute WOE correlation >= ", correlation_limit)
  )
)
```

# 7. Transformación WOE

Los mismos bins aprendidos en desarrollo se aplican a validación. No se deben
reestimar cortes ni WOE usando la muestra de validación.

```{r woe-transformation}
development_woe <- scorecard::woebin_ply(
  development_model |>
    select(target, all_of(variables_model)),
  bins = bins_model,
  no_cores = 1,
  print_step = 0
) |>
  tibble::as_tibble()

validation_woe <- scorecard::woebin_ply(
  validation_model |>
    select(target, all_of(variables_model)),
  bins = bins_model,
  no_cores = 1,
  print_step = 0
) |>
  tibble::as_tibble()
```

# 8. Regresión logística y selección de variables

Se estima un modelo completo y luego se usa elastic net como apoyo a la
selección. La selección automática no reemplaza la revisión de signos,
significancia, estabilidad e interpretación.

```{r logistic-model}
model_full <- glm(
  target ~ .,
  data = development_woe,
  family = binomial(link = "logit")
)

model_selected <- risk3r::featsel_glmnet(
  model_full,
  S = "lambda.1se",
  plot = FALSE,
  trace.it = 0
)

if (length(coef(model_selected)) - 1L > max_variables) {
  model_selected <- risk3r::featsel_stepforward(
    model_selected,
    trace = 0,
    steps = max_variables
  )
}

coefficient_table <- broom::tidy(
  model_selected,
  conf.int = TRUE
)

course_table(
  coefficient_table,
  caption = "Coeficientes e intervalos de confianza del modelo seleccionado"
)
```

## Signos, significancia y multicolinealidad

Con la convención WOE utilizada debe verificarse el signo esperado. Un signo
inesperado puede revelar colinealidad, bins inestables, fuga de información o
una relación distinta de la esperada; no se elimina sin investigar.

```{r model-review}
variables_selected_woe <- coefficient_table |>
  filter(term != "(Intercept)") |>
  pull(term)

significance_review <- coefficient_table |>
  filter(term != "(Intercept)") |>
  mutate(
    significant_5pct = p.value < 0.05,
    expected_positive_sign = estimate > 0
  )

vif_review <- risk3r::model_vif_variables(model_selected)

coefficient_plot <- risk3r::gg_model_coef(
  model_selected,
  level = 0.95,
  color = "#2C3E50"
) +
  labs(
    x = "Coeficiente estimado",
    y = NULL,
    title = "Coeficientes del modelo",
    subtitle = "Estimación e intervalo de confianza al 95%"
  )

coefficient_plot

vif_plot <- risk3r::gg_model_vif(model_selected) +
  coord_flip() +
  labs(
    x = NULL,
    y = "Variance Inflation Factor",
    title = "Multicolinealidad del modelo final"
  )

correlation_plot <- risk3r::gg_model_corr(
  model_selected,
  upper = TRUE
) +
  labs(
    x = NULL,
    y = NULL,
    title = "Correlaciones entre predictores WOE del modelo final"
  )

vif_plot
correlation_plot

course_table(
  significance_review,
  caption = "Revisión tabular de signos y significancia"
)

course_table(
  vif_review,
  caption = "Diagnóstico de multicolinealidad"
)
```

## Aporte incremental de las variables

`gg_model_partials()` vuelve a estimar modelos incorporando las variables en
el orden del modelo y muestra cómo evolucionan KS, AUC, IV y Gini en desarrollo
y validación. Es útil para detectar variables que agregan poco poder
discriminante o cuyo aporte no se sostiene fuera de muestra. No debe usarse
como una regla automática de eliminación, porque el resultado depende del
orden de entrada y de la correlación entre predictores.

```{r model-partials}
partial_performance_plot <- risk3r::gg_model_partials(
  model_selected,
  newdata = validation_woe,
  verbose = FALSE
) +
  labs(
    x = "Última variable incorporada",
    y = "Indicador acumulado",
    title = "Aporte incremental de las variables"
  )

partial_performance_plot
```

# 9. Discriminación en desarrollo y validación

KS, AUC y Gini miden separación, no calibración. Deben reportarse fuera de la
muestra usada para estimar el modelo.

```{r discrimination}
development_pd <- predict(
  model_selected,
  newdata = development_woe,
  type = "response"
)

validation_pd <- predict(
  model_selected,
  newdata = validation_woe,
  type = "response"
)

performance <- bind_rows(
  development = risk3r::model_metrics(model_selected),
  validation = risk3r::model_metrics(model_selected, validation_woe),
  .id = "sample"
)

performance_comparison <- performance |>
  select(sample, ks, auc, gini) |>
  pivot_longer(
    cols = -sample,
    names_to = "metric",
    values_to = "value"
  ) |>
  pivot_wider(
    names_from = sample,
    values_from = value
  ) |>
  mutate(
    relative_variation = validation / development - 1,
    absolute_relative_variation = abs(relative_variation),
    status = if_else(
      absolute_relative_variation <= max_relative_performance_variation,
      "Within illustrative tolerance",
      "Methodological review required"
    )
  )

validation_gains <- risk3r::gain(
  actual = validation_woe$target,
  predicted = validation_pd
)

course_table(
  performance,
  caption = "Indicadores de discriminación por muestra"
)

course_table(
  performance_comparison |>
    mutate(
      relative_variation = scales::percent(relative_variation),
      absolute_relative_variation = scales::percent(
        absolute_relative_variation
      )
    ),
  caption = paste0(
    "Variación relativa entre desarrollo y validación; tolerancia ilustrativa: ",
    scales::percent(max_relative_performance_variation)
  )
)

gain_table <- tibble(
  population_fraction = c(0.10, 0.20, 0.30, 0.40, 0.50),
  gain = as.numeric(validation_gains)
)

course_table(
  gain_table,
  caption = "Gains acumulados en validación"
)

roc_plot <- risk3r::gg_model_roc(
  model_selected,
  newdata = validation_woe
) +
  labs(
    color = "Sample",
    title = "ROC en desarrollo y validación"
  )

ks_plot <- risk3r::gg_model_ecdf(
  model_selected,
  newdata = validation_woe
) +
  labs(
    color = "Observed target",
    title = "Separación acumulada para la lectura del KS"
  )

roc_plot
ks_plot
```

## Gobierno y tolerancias metodológicas

La tolerancia de 10% utilizada arriba es solamente ilustrativa. En una
institución financiera, el área de riesgo de modelos suele mantener políticas,
manuales metodológicos y estándares de validación que establecen qué debe
cumplir un modelo: diferencias máximas entre desarrollo y validación, KS o AUC
mínimos, estabilidad temporal, VIF aceptable, calibración, documentación,
validación independiente y reglas para excepciones. Una diferencia elevada no
implica por sí sola rechazar el modelo, pero sí exige investigar overfitting,
fuga de información, cambios de población o falta de representatividad.

# 10. Calibración de la PD

Una PD está calibrada cuando las tasas observadas se parecen a las
probabilidades pronosticadas. Se compara la tasa de malos con la PD promedio,
primero globalmente y luego por bandas de riesgo.

```{r calibration}
validation_scored <- validation |>
  transmute(
    sk_id_curr,
    target,
    pd = validation_pd
  ) |>
  mutate(
    risk_band = ntile(pd, 10L),
    risk_band = factor(risk_band, levels = 1:10)
  )

calibration_overall <- validation_scored |>
  summarise(
    n = n(),
    observed_bad_rate = mean(target),
    expected_pd = mean(pd),
    observed_expected_ratio = observed_bad_rate / expected_pd
  )

calibration_bands <- validation_scored |>
  group_by(risk_band) |>
  summarise(
    n = n(),
    observed_bad_rate = mean(target),
    expected_pd = mean(pd),
    .groups = "drop"
  )

course_table(
  calibration_overall,
  caption = "Calibración global en validación"
)

course_table(
  calibration_bands,
  caption = "PD esperada y tasa observada por banda de riesgo"
)

ggplot(
  calibration_bands,
  aes(x = risk_band, group = 1)
) +
  geom_line(aes(y = observed_bad_rate, color = "Observed")) +
  geom_point(aes(y = observed_bad_rate, color = "Observed")) +
  geom_line(aes(y = expected_pd, color = "Expected")) +
  geom_point(aes(y = expected_pd, color = "Expected")) +
  labs(x = "Risk band", y = "Rate / PD", color = NULL)
```

## Recalibración de intercepto y pendiente

El `glm()` estima el intercepto para la muestra de desarrollo. Si la tasa base
de una cartera futura cambia, transformar el modelo a puntos no corrige esa
diferencia. El siguiente diagnóstico estima un intercepto de calibración y una
pendiente. Idealmente son 0 y 1, respectivamente.

```{r calibration-intercept-slope}
calibration_model <- glm(
  target ~ qlogis(pmin(pmax(pd, 1e-6), 1 - 1e-6)),
  data = validation_scored,
  family = binomial()
)

broom::tidy(calibration_model)

# Recalibración solo del nivel general, manteniendo fija la pendiente:
intercept_recalibration <- glm(
  target ~ 1,
  offset = qlogis(pmin(pmax(pd, 1e-6), 1 - 1e-6)),
  data = validation_scored,
  family = binomial()
)

broom::tidy(intercept_recalibration)
```

# 11. Conversión a score

`scorecard()` convierte la regresión WOE a puntos. Esta conversión cambia la
escala, no recalibra por sí sola la PD.

```{r scorecard}
selected_original_variables <- variables_selected_woe |>
  stringr::str_remove("_woe$")

bins_final <- bins_model[selected_original_variables]

card <- scorecard::scorecard(
  bins = bins_final,
  model = model_selected,
  points0 = 600,
  odds0 = 50,
  pdo = 20
)

validation_points <- scorecard::scorecard_ply(
  validation |>
    select(all_of(selected_original_variables)),
  card,
  only_total_score = TRUE,
  print_step = 0
)

validation_scored <- validation_scored |>
  mutate(score = validation_points$score)
```

# 12. Bandas y regla de decisión ilustrativa

Los cortes siguientes no representan apetito de riesgo ni rentabilidad real.
Una política productiva debe incorporar costos, margen, pérdida esperada,
capacidad de pago, restricciones regulatorias y revisión de equidad.

```{r decision-rule}
validation_scored <- validation_scored |>
  mutate(
    decision = case_when(
      pd < 0.05 ~ "Approve",
      pd < 0.12 ~ "Manual review",
      TRUE ~ "Decline"
    )
  )

decision_summary <- validation_scored |>
  group_by(decision) |>
  summarise(
    applications = n(),
    share = n() / nrow(validation_scored),
    observed_bad_rate = mean(target),
    expected_pd = mean(pd),
    mean_score = mean(score),
    .groups = "drop"
  )

course_table(
  decision_summary,
  caption = "Resultado de la regla de decisión ilustrativa"
)
```

# 13. Backtesting mensual observado versus esperado

El backtesting mensual compara, para cada período, la tasa de default observada
con la PD promedio que el modelo asignó antes de conocer el resultado. También
se controla volumen, mezcla de riesgo, cobertura y maduración.

Home Credit no entrega una fecha de originación adecuada para construir un
out-of-time real. El período creado abajo es **simulado y exclusivamente
didáctico**. No mide estabilidad temporal del modelo. En un proyecto real se
reemplaza por el mes verdadero de originación o de observación y se reserva el
período más reciente como muestra out-of-time.

```{r monthly-backtesting}
set.seed(2026)

monitoring_months <- seq.Date(
  from = as.Date("2025-01-01"),
  by = "month",
  length.out = 12L
)

validation_scored <- validation_scored |>
  mutate(
    monitoring_month = sample(
      monitoring_months,
      size = n(),
      replace = TRUE
    )
  )

monthly_backtest <- validation_scored |>
  group_by(monitoring_month) |>
  summarise(
    applications = n(),
    observed_defaults = sum(target),
    observed_bad_rate = mean(target),
    expected_pd = mean(pd),
    observed_expected_ratio = observed_bad_rate / expected_pd,
    .groups = "drop"
  )

course_table(
  monthly_backtest,
  caption = "Backtesting mensual de PD observada versus esperada"
)

ggplot(monthly_backtest, aes(x = monitoring_month)) +
  geom_line(aes(y = observed_bad_rate, color = "Observed")) +
  geom_point(aes(y = observed_bad_rate, color = "Observed")) +
  geom_line(aes(y = expected_pd, color = "Expected")) +
  geom_point(aes(y = expected_pd, color = "Expected")) +
  scale_y_continuous(
    limits = c(0, NA),
    labels = scales::label_percent(),
    expand = expansion(mult = c(0, 0.05))
  ) +
  labs(
    x = "Monitoring month",
    y = "Default rate / average PD",
    color = NULL,
    title = "Monthly PD backtesting"
  )
```

# 14. Qué falta para producción

Antes de implementar el scorecard deben agregarse, como mínimo:

- una muestra out-of-time construida con fechas reales;
- definición formal de ventanas, maduración y buenos/malos;
- análisis de sesgo de aprobación y población rechazada;
- validación de estabilidad de bins, WOE, signos y coeficientes;
- PSI de variables, score y población;
- intervalos de confianza y límites de alerta del backtesting;
- análisis económico de cut-offs y estrategia de aprobación;
- fairness, explicabilidad, documentación y validación independiente;
- proceso reproducible de implementación y monitoreo.

# 15. Objetos que documentan el desarrollo

Un desarrollo trazable debería conservar al menos los siguientes artefactos:

```{r artifacts}
scorecard_artifacts <- list(
  split = data_split,
  population_filter_log = filter_log,
  variable_removal_log = removal_log,
  bins = bins_final,
  model = model_selected,
  scorecard = card,
  performance = performance,
  calibration_bands = calibration_bands,
  monthly_backtest = monthly_backtest
)

names(scorecard_artifacts)
```
